【裁判字號】    92,訴,718
【裁判日期】    920805
【裁判案由】    給付違約金
【裁判全文】
臺灣桃園地方法院民事判決  九十二年度訴字第七一八號
    原      告  甲○○○
?
    訴訟代理人  乙○○
    被      告  丙○○
?
右當事人間請求給付違約金事件，本院判決如左：
    主      文
被告應給付原告新臺幣貳拾肆萬玖仟佰拾元，及自民國九十二年六月四日起至
清償日止，按年息百分之五計算之利息。
原告其餘之訴駁回。
訴訟費用由被告負擔四分之一，餘由原告負擔。
本判決第一項於原告以新臺幣捌萬肆仟元，為被告供擔保後，得為假執行。但被告如
於假執行程序實施前，以新臺幣貳拾肆萬玖仟佰拾元為原告預供擔保，得免為
假執行。
原告其餘假執行之聲請駁回。
    事      實
甲、原告方面：
壹、聲明：
一、被告應給付原告新臺幣（下同）九十四萬四千六百六十六元，及自民國（下同）
    九十二年六月四日起至清償日止，按年息百分之五計算之利息。
二、願供擔保，請准宣告假執行。
貳、陳述：
一、被告前於八十三年九月二十五日起，向訴外人即原告之夫乙○○承租門牌號碼：
    桃園縣楊梅鎮○○路○段二三九巷十弄二號一、二層房屋（下稱系爭房屋），租
    期約定自八十三年九月二十五日至八十四年八月二十四日止，約定租金每月一萬
    元，並簽訂一份書面房屋租賃契約（下稱系爭書面租約）。系爭租約期滿後，訴
    外人乙○○繼續向被告收取租金，未反對被告繼續占用系爭房屋，兩造間已為不
    定期限租賃契約。嗣於八十六年九月二十四日，系爭所有權移轉登記為原告所有
    ，被告於八十六年六月二十五日起即違約不付租金，仍居住系爭房屋，原告於八
    十七年一月二十三日函催被告遷讓房屋並繳納租金，被告並不置理，原告乃於八
    十七年四月二十三日通知終止租約，被告於同年四月二十七日收受該通知書，仍
    拒絕返還系爭房屋，被告自八十七年四月二十八日起即有違反租賃契約，遲延返
    還系爭房屋之情事，依系爭租約第六條之規定，應負給付違約金之責任，被告自
    八十七年四月二十八日至八十八年十月十一日止，逾期交還房屋為十五個月又十
    二日，茲以十五個月又十日計算每月租金五倍之違約金，為七十六萬六千六百六
    十六元。
二、原告收回系爭房屋時，發現系爭房屋遭被告毀損，因此雇工修繕天花板、牆面，
    共支出修繕費用五萬八千元，依據系爭租約第十一條之約定，被告應賠償原告五
    萬八千元。
三、被告租用房屋期間，違約不支付租金，拒不遷讓交還房屋，原告委任律師向鈞院
    提起遷讓房屋之訴，支出律師費用六萬元，取得勝訴確定判決後，被告仍不返還
    系爭房屋予原告，經被告委任律師聲請民事強制執行，支付律師費用六萬元，共
    十二萬元之律師費用支出，依系爭租約第十二條之規定，應由被告負賠償之責。
    綜上，被告應給付原告九十四萬四千六百六十六元，及自九十二年六月四日起至
    清償日止，按年息百分之五計算之利息。
參、證據：提出本院八十七年度壢簡字第五一０號民事判決、本院八十八年度簡上字
    第一０三號民事判決、估價單、房屋租賃契約書各一份、房租收款明細表、律師
    費收據、不定期收據、存證信函各二份、照片二十張（以上均為影本）及統一發
    票一紙。
乙、被告方面：
壹、聲明：
一、駁回原告之訴及假執行之聲請。
二、如受不利之判決，願供擔保請准宣告免為假執行。
貳、陳述：
    被告原係向訴外人乙○○承租系爭房屋，系爭租約租期屆滿後，被告與訴外人乙
    ○○未再訂立書面租約，但訴外人乙○○繼續向被告收取租金，且未反對被告繼
    續使用系爭房屋，依民法第四百五十一條之規定，已為不定期租約。系爭房屋所
    有權雖嗣後移轉登記予原告，但兩造間僅有不定期限租賃契約，別無訂立任何書
    面租約，且被告並未毀損系爭房屋，原告依據訴外人乙○○與被告簽訂之系爭書
    面租約第六條、第十一條、第十二條之約定，請求被告給付違約金、系爭房屋之
    修繕費用及律師費用，並無理由。
參、證據：提出房屋租賃契約書、房租收款明細表、本院民事強制執行案款收據各一
    份、不定期契約收據二紙（均為影本）。
丙、本院依職權調閱本院八十七年度壢簡字第五一０號、本院八十八年度簡上字第一
    ０三號民事卷宗及本院八十八年度執字第八九一四號民事執行卷宗。
    理      由
甲、程序方面：
    按訴狀送達後，原告不得將原訴變更或追加他訴，但如經被告同意，或擴張或減
    縮應受判決事項之聲明者，不在此限；又被告於訴之變更或追加無異議，而為本
    案之言詞辯論者，視為同意變更或追加，民事訴訟法第二百五十五條第一項第一
    款、第三款、第二項分別定有明文。本件原告起訴時，原依據系爭租約第六條及
    第十一條之約定，請求被告給付違約金及系爭房屋修繕費用八十二萬四千六百六
    十六元，及自起訴狀繕本送達被告翌日（即九十二年五月二十七日）起至清償日
    止，按年息百分之五計算之利息。嗣於本院九十二年六月三日準備程序中，依系
    爭租約第十二條之約定，追加所支出之律師費用十二萬元，並將所請求之本金部
    分擴張為九十四萬四千六百六十六元，利息起算日減縮為自九十二年六月四日起
    算，核其聲明內容變更乃擴張及減縮應受判決事項之聲明，至追加依據系爭租約
    第十二條約定為訴訟標的一節，被告未為反對之意思逕為言詞辯論，核與首揭法
    條規定相符，應予准許。
乙、得心證之理由：
壹、本件原告起訴主張：被告前於八十三年九月二十五日起，向訴外人乙○○承租系
    爭房屋，系爭租約租期約定自八十三年九月二十五日至八十四年八月二十四日止
    ，約定租金每月一萬元。租約期滿後，訴外人乙○○未反對被告繼續占用系爭房
    屋，且繼續收取租金，兩造間已為不定期限租賃契約。被告於八十六年六月二十
    五日起即違約不付租金，嗣於八十六年九月二十四日，系爭所有權移轉登記為原
    告所有，原告於八十七年一月二十三日函催被告遷讓房屋及繳納租金，被告並不
    置理，原告乃於八十七年四月二十三日通知終止租約，被告於四月二十七日收受
    該通知書，仍拒絕返還系爭房屋，被告自八十七年四月二十八日起即有違反租賃
    契約，遲延返還系爭房屋之情事，依系爭租約第六條之規定，應負給付違約金之
    責任，被告自八十七年四月二十八日至八十八年十月十一日止，逾期交還房屋為
    十五個月又十二日，茲以十五個月又十日計算每月租金五倍之違約金，為七十六
    萬六千六百六十六元。又系爭房屋遭被告毀損，原告雇工修繕天花板、牆面，共
    支出修繕費用五萬八千元，依據系爭租約第十一條之約定，被告應賠償該修繕費
    ，另原告因被告上開違約情事，委任律師起訴並聲請強制執行，支出律師費用共
    十二萬元，依系爭租約第十二條之規定，應由被告負賠償之責，綜上，被告應給
    付原告九十四萬四千六百六十六元，及自九十二年六月四日起至清償日止，按年
    息百分之五計算之利息等語。被告則以：被告原係向訴外人乙○○承租系爭房屋
    ，系爭租約租期屆滿後，被告與訴外人乙○○未再訂立書面租約，但訴外人乙○
    ○繼續向被告收取租金，且未反對被告繼續使用系爭房屋，依民法第四百五十一
    條之規定，已為不定期租約。系爭房屋所有權雖嗣後移轉登記予原告，但兩造間
    僅有不定期限租賃契約，別無訂立任何書面租約，且被告並未毀損系爭房屋，原
    告依據訴外人乙○○與被告簽訂之書面系爭租約第六條、第十一條、第十二條之
    約定，請求被告給付違約金、系爭房屋之修繕費用及律師費用，並無理由等語，
    資為抗辯。
貳、原告主張被告前於八十三年九月二十五日，與訴外人乙○○簽訂系爭書面房屋租
    賃契約，約定租期為一年，且於該書面租賃契約第六條、第十一條、第十二條分
    別約定：違約不遷讓交還系爭房屋，出租人每月得向承租人請求按照租金五倍之
    違約金至遷讓完了之日止；因承租人之過失，致房屋毀損，應負損害賠償之責；
    因承租人違約而涉訟繳納律師費用，均應由承租人賠償等語，被告於系爭租約期
    滿後，原告仍繼續向其收取租金，仍同意其占有使用系爭房屋，被告於八十六年
    六月二十四日起即未租金，八十六年九月二十四日系爭房屋所有權移轉予原告，
    兩造間成立不定期限租賃契約等事實，被告並不爭執，業據原告提出房屋租賃契
    約書一份、不定期收據二紙（均為影本）為證，堪信為真實。惟被告抗辯稱：兩
    造間應為不定期限租賃契約，原告不得再執系爭書面租約之約定，向被告請求違
    約金、修繕費及律師費用，且被告並未毀損系爭房屋等語，故本件應審究之爭點
    應為：（一）系爭書面租約之約定於兩造間是否仍存在？原告是否得請求違約金
    ？又得請求之違約金為若干？（二）被告是否有毀損系爭房屋？被告是否須負賠
    償修繕費用之責？（三）原告提起遷讓房屋之訴訟及民事強制執行，支出律師費
    用得否請求被告賠償？茲論述如下：
一、按租賃期限屆滿後，承租人仍為租賃物之使用收益，而出租人不即表示反對之意
    思表示者，視為以不定期限繼續契約，又出租人於租賃物交付後，縱將其所有權
    讓與第三人，其租賃契約，對於受讓人，仍繼續存在，民法第四百五十一條及八
    十八年四月二十一日修正前民法第四百二十五條（八十八年四月二十一日修正、
    於八十九年五月五日施行之民法第四百二十五條規定，因無溯及既往效力，對於
    施行前所定之租賃契約並不適用，故修正後民法第四百二十五條第二項不定期租
    賃契約無買賣不破租賃之規定，於本件並無適用）分別定有明文；另按民法第四
    百五十一條所謂「視為以不定期限繼續契約」，係指除定期租賃變為不定期限租
    賃外，其餘內容（如租金及其他條件）並未隨同變動，最高法院六十四年度台上
    字第一五七九號判例意旨參照。經查，被告於八十三年九月二十五日，與訴外人
    乙○○簽訂系爭書面租約，雖該租約期滿後，訴外人乙○○繼續收取租金並同意
    被告使用系爭房屋，而訴外人乙○○與被告間已成為不定期租賃契約，揆諸前開
    最高法院判例意旨，被告與訴外人乙○○間除定期租賃變為不定期限租賃外，其
    餘系爭書面租約之約定仍繼續存在，而系爭房屋之所有權於八十六年九月二十四
    日移轉予原告，依八十八年四月二十一日修正前之民法第二百二十五條規定，前
    開不定期限租賃契約（含其餘系爭書面租約之約定）於被告及原告間，仍繼續存
    在。
二、又原告主張被告積欠二個月以上租金，經原告通知終止租約，並請求遷讓房屋一
    節，業經本院中壢簡易庭八十七年度壢簡字第五一０號、本院八十八年度簡上字
    第一０三號民事判決確定在案，為被告所不爭執，且本院依職權調閱上開民事卷
    宗核閱無訛，故被告於原告終止租約後，仍占有系爭房屋之事實，堪信為真實。
    按當事人得約定債務人於債務不履行時，應支付違約金，民法第二百五十條第一
    項定有明文，經查，系爭書面租賃契約第六條約定：「乙方（即被告）於租期屆
    滿時，除經甲方（即原告）同意繼續出租外，應即日將租賃房屋誠心按照原狀遷
    空交還甲方，不得藉詞推諉或主張任何權利，如不即時遷讓交還房屋時，甲方每
    月得向乙方請求按照租金五倍之違約金至遷讓完了之日止」等語，本件被告於原
    告終止租約後，仍占有系爭房屋既經認定，被告即有違約之情事，原告請求被告
    賠償因違約事實所生之違約金，則屬有據。原告所請求之違約金係自通知被告終
    止租約之翌日（即八十七年四月二十八日）起至被告遷讓系爭房屋之日（即八十
    八年十月十一日）止，就違約金起算日部分，原告於八十七年四月二十七日以通
    知書通知被告終止租約，此經本院核閱本院八十七年度壢簡字第五一０號卷宗所
    附之通知書及掛號郵件收件回執各一份無誤，而原告主張被告遲至八十八年十月
    十一日始遷讓系爭房屋，為被告所否認，被告僅自認其迄至八十八年九月二十日
    遷讓系爭房屋，而原告對於被告遲至八十八年十月十一日始遷讓系爭房屋有利於
    己之事實未能舉證以實其說，原告此部分之主張並非可採，應認被告係於八十八
    年九月二十日遷讓系爭房屋，故原告所得請求之違約金應自八十七年四月二十八
    日起至八十八年九月二十日止，為十六個月又二十三日，此部分原告僅以十五個
    月又十日為請求內容，故應依原告請求之內容為計算基準。又按當事人約定契約
    不履行之違約金過高者，法院固得依民法第二百五十二條以職權減至相當之數額
    ，惟是否相當仍須依一般客觀事實、社會經濟狀況及當事人所受損害情形，以為
    酌定標準（最高法院四十九年度台上字第八０七號判例意旨參照）。是當事人約
    定之違約金過高者，法院得酌減至相當之數額，然是否相當，應依一般客觀事實
    ，社會經濟狀況、當事人實際上所受損害及債務人若能如期履行債務，債權人可
    得享受之一切利益為酌定之標準。本件原告自承：被告違約，並未使伊受有何損
    害等語（見本院九十二年六月二十日準備程序筆錄第四頁），而兩造均不否認系
    爭房屋之交易價值約四百三十八萬元，另本院審酌被告違約之程度及社會經濟狀
    況等一切情事，認兩造約定違約金為租金五倍按月計付，尚屬過高，應予酌減為
    租金一倍按月計付，始為允當，故原告所得請求之違約金應為十五個月又十日，
    依租金（即一萬元）一倍按月計付，共計十五萬三千三百三十三元｛（10000×
    15 ）＋（10000×10/30）＝153333，以元為單位，採四捨五入方法計算｝。
三、復按當事人主張有利於己之事實者，就其事實有舉證之責任，民事訴訟法第二百
    七十七條前段定有明文。本件原告主張被告未盡善良管理人注意義務，致系爭房
    屋天花板及牆面損壞，應依系爭書面租約第十一條約定，請求被告賠償修繕費用
    五萬八千元等語，觀諸系爭書面租約第十一條約定：「乙方（即被告）應以善良
    管理人之注意使用房屋，除因天災地變等不可抗力之情形外，因乙方之過失致房
    屋毀損，應負損害賠償之責。房屋因自然之損壞有修繕之必要時，由甲方負責修
    理」等語，是以系爭房屋於出租前之原狀，究竟如何，首應確定，且承租人就房
    屋自然折舊所生之損害，毋庸負責。經查，系爭房屋天花板及牆面雖出現油漆剝
    落、滲水之損壞，此有原告所提之現場照片二十張附於前開民事卷宗可供比對，
    然系爭房屋建築完成於六十九年十一月十八日，屋齡二十年，有兩造不爭之建物
    登記謄本附於上開民事卷宗可稽，參以前開現場照片，益徵系爭房屋天花板及牆
    面之毀損情形應係自然耗損，況原告並未舉證證明系爭房屋出租前之原狀為何及
    損害確係被告之行為所造成，不得遽認被告應負賠償之責，原告此部分之主張應
    無足憑採。
四、又系爭書面租約第十二條約定：「乙方（即被告）若有違約情事，致損害甲方（
    即原告）之權益時，願聽從甲方賠償損害，如甲方因涉訟所繳納之訴訟費、律師
    費用，均應由乙方負責賠償」等語，原告主張被告未依約給付租金，於租約終止
    後又拒不遷讓系爭房屋，因此提起民事訴訟，及民事強制執行，分別支出律師費
    六萬元，共計十二萬元，爰依上開約定請求被告賠償，經查，觀諸該約定條文之
    內容，固無明文以獲得勝訴判決為給付律師費之要件，然解釋該約定仍應以出租
    人獲得勝訴判決，始得請求承租人給付律師費用，否則出租人濫訟，即可請求承
    租人給付律師費，並不符合公平原則，準此，原告所提出之民事訴訟經本院為一
    部勝訴、一部敗訴之判決，原告勝訴之部分為五分之三，敗訴部分為五分之二，
    有原告提出之律師費收據、民事判決各一份（均為影本）在卷可考，並經本院核
    閱該卷民事卷宗屬實，則原告就提起該民事訴訟支出六萬元律師費用，僅得就其
    中五分之三請求，即三萬六千元（ 60000×3/5＝36000），逾此部分之請求為無
    理由。至於聲請民事強制執行支出律師費用六萬元，係因原告請求被告遷讓房屋
    已獲勝訴確定判決，被告仍未自行遷讓系爭房屋，原告委任律師支出之律師費，
    有原告提出之律師費收據影本一紙在卷可憑，並經本院依職權調取本院八十八年
    度執字第八九一四號民事執行卷宗核閱屬實，是以原告依上開約定請求被告給付
    因民事強制執行支出之律師費用六萬元，應屬有據，是以原告所得請求之律師費
    用共計為九萬六千元（36000＋60000＝96000）。
參、綜上所述，系爭書面租約之約定於原、被告間仍存在，而被告於租賃契約終止後
    ，未遷讓系爭房屋，原告因而提起民事訴訟，該訴訟五分之三部分獲勝訴判決，
    並已確定，且原告另委任律師聲請民事強制執行既經認定，原告依據系爭書面租
    約第六條、第十二條約定，請求被告給付違約金十五萬三千三百三十三元，及律
    師費用九萬六千元，共計二十四萬九千三百三十三元，又違約金之部分，原告於
    起訴狀繕本送達被告之日（即九十二年五月二十六日）向被告請求，而律師費用
    部分，原告係於九十二年六月三日準備程序時，向被告表示請求，而原告均主張
    上開請求金額之法定遲延利息均自九十二年六月四日起算，為有理由，應予准許
    ，逾此部分之請求，尚屬無據，應予駁回。另原告主張系爭房屋遭被告毀損一節
    ，因原告未能舉證，其主張無足憑採，其依據系爭書面租約第十一條之約定請求
    修繕費用五萬八千元，為無理由，應予駁回。本件原告勝訴部分，兩造分別陳明
    願供擔保請准宣告假執行或免為假執行，核無不合，爰分別酌定相當之擔保金額
    ，予以准許。至原告敗訴部分，其假執行之聲請失所附麗，應予駁回。
肆、本件事證已臻明確，兩造其餘攻擊防禦方法，核與判斷結果不生影響，爰不一一
    論述，附此敘明。
伍、據上論結，本件原告之訴為一部有理由，一部無理由，依民事訴訟法第七十九條
    但書、第三百九十條第二項、第三百九十二條，判決如主文。
中      華      民      國    九十二    年      八      月      五      日
                              臺灣桃園地方法院民事第二庭
~B審判長法官  邱瑞祥
~B      法官  朱敏賢
~B      法官  張明儀
右為正本係照原本作成
如對本判決上訴須於判決送達後二十日內向本院提出上訴狀
中      華      民      國    九十二    年      八      月      七      日
~B法院書記官  黃文琪


司法院資訊處製作；財團法人民間司法改革基金會備份。
